【裁判字號】    94,簡上,109
【裁判日期】    950309
【裁判案由】    返還訂金等
【裁判全文】
臺灣桃園地方法院民事判決             94年度簡上字第109號
上  訴  人  乙○○○
訴訟代理人  丙○○
被上訴人    萊爾富國際股份有限公司
法定代理人  甲○○
訴訟代理人  丁○○
            戊○○
上列當事人間請求返還定金等事件，上訴人對於民國94年4 月13
日本院桃園簡易庭94年度桃簡字第95號第一審簡易判決提起上訴
，經本院於民國95年2 月23日言詞辯論終結，判決如下：
    主  文
原判決不利於上訴人部分廢棄。
上述廢棄部分，被上訴人在第一審簡易之訴及其假執行之聲請均
駁回。
第一審關於上訴人部分、第二審訴訟費用由被上訴人負擔。
    事  實
甲、上訴人方面：
一、聲明：如主文所示。
二、陳述：除與原判決記載相同者，茲引用之外，補稱：
  (一)上訴人欲出租予被上訴人之房屋乃坐落於桃園縣龜山鄉○○
    ○路99號（下稱系爭99號房屋），然因面積較小，且由於隔
    壁即原審同案被告徐鏡川所有之同路97號房屋（下稱系爭97
    號房屋）位於街道轉角，較適合開設店面，因此，承租房屋
    之超商公司均僅願與徐鏡川洽談，上訴人只能配合出租，無
    法獨立出租他人。
  (二)上訴人與徐鏡川於民國92年9 月30日分別與被上訴人簽立租
    賃預定契約書（下稱系爭租賃預約），兩份契約之內容除租
    金、保證金及定金之金額不同以外，其餘內容完全相同，而
    徐鏡川與被上訴人於其等租約第5 條特約約定「倘若因隔壁
    文化七路95巷2 號及6 號麵攤（下稱系爭麵攤）無法如期搬
    遷，導致不能出租給乙方（即被上訴人）使用，則乙方同意
    甲方收回標的物自用，並將定金（契約筆誤為訂金）無息歸
    還乙方」，此乃因徐鏡川欲將其原先經營之小吃店搬至文化
    七路95巷2 號及6 號，但該址當時房東出租予系爭麵攤，徐
    鏡川遂與被上訴人約定以該麵攤搬遷為出租條件。按該條件
    乃徐鏡川與被上訴人間之約定，上訴人之系爭99號房屋自簽
    約時起即可交屋，並無不能提供使用之情形，上訴人亦於93
    年8 月6 日發出存證信函要求被上訴人於5 日內簽訂本約，
    惟被上訴人於期限內並未前來簽約。
  (三)本件縱使係因超商業間之競爭搶店面造成徐鏡川違約，惟實
    不能完全歸責於上訴人，蓋上訴人自始即可提供房屋出租，
    無需任何條件，且洽談出租事宜，均係由徐鏡川出面與被上
    訴人或訴外人統一超商股份有限公司（下稱統一超商）為之
    ，上訴人僅有配合的份，當不能因徐鏡川嗣後另與統一超商
    簽訂租約，而上訴人不得不配合之情況下，致使上訴人受到
    不合理且高額違約金之懲罰。
  (四)關於被上訴人請求上訴人及徐鏡川兩人應負擔鑑定費新台幣
    （下同）1 萬元一節，原審判決一方面認為此費用並非承租
    房屋之必要費用，亦非不履行而額外支出之費用，而認請求
    無據（見原判決理由四第(五)點），惟另一方面又認被上訴人
    之全部請求有據，應予准許（見原判決理由四第(七)點），兩
    者乃判決理由矛盾。
  (五)縱認被上訴人得向上訴人請求違約金，惟原審未予酌減，並
    不合理，應斟酌上訴人自始即可提供房屋，且與被上訴人洽
    商租賃事宜者均為徐鏡川等情，酌減違約金，以符公平原則
    。
三、證據：援用第一審所提證據。
乙、被上訴人方面：
一、聲明：上訴駁回。
二、陳述：除與原判決記載相同者，茲引用之外，補稱：
  (一)被上訴人係為於系爭99號房屋及徐鏡川所有之系爭97號房屋
    經營便利商店，遂與上訴人及徐鏡川分別簽立系爭租賃預約
    ，上訴人乃獨立與被上訴人簽約，足見上訴人對於系爭99號
    房屋擁有獨立之出租權利，上訴人稱其僅能配合徐鏡川出租
    予統一超商等語，顯屬卸責之詞。
  (二)按兩造同受系爭租賃預約之規範，被上訴人於等待期間亦須
    蒙受預期可得收入之損失，並非僅上訴人獨受系爭預約之拘
    束，況系爭預約之條件，乃基於兩造主觀上之合意而締結，
    並立有書面契約可稽，上訴人事後辯稱該租賃條件係被上訴
    人與徐鏡川之約定，而諉稱其無可歸責之事由，不足採信。
  (三)復按最高法院51年度台上字第19號判例意旨「約定之違約金
    是否過高，應就債務人若能如期履行債務時，債權人可得享
    受之一切利益為衡量之標準」，經查，被上訴人欲就租賃標
    的開設便利商店，除付出相當之人力、物力為市場調查及商
    業評估外，且囿於系爭預約之拘束，於等待開店期間所失之
    收入，及被上訴人基於商圈營業重疊與市場瓜分之考量，刻
    意迴避於系爭房屋四周設店所失之商業利益，其損失恐非上
    訴人支付之違約金所能填補。再者，系爭房屋經訴外人統一
    超商高價挖點，可見其商機無窮為同業所共見，足證上訴人
    如能遵期交屋予被上訴人營業，則被上訴人可得期待之商業
    利益遠超過兩造約定之違約金，是以被上訴人所請求之違約
    金並無過高。上訴人貪圖訴外人統一超商之高額租金而蓄意
    毀約，其違約情節殊屬惡意、重大，衡以上訴人違約出租予
    訴外人統一超商可得獲取之租金差額，課以懲罰性違約金16
    0,000 元尚不足以達懲罰效果，況觀諸統一超商與原審同案
    被告徐鏡川之租約，亦同樣約定以定金之3 倍為違約金，足
    見系爭租賃預約關於違約金之約定並無過高，故上訴人請求
    酌減違約金，顯無可採。
  (五)另被上訴人當初慮及各別店面之面積不足以單獨營運，乃分
    別承租系爭99號房屋及其隔壁之97號房屋，且若兩間房屋之
    分戶牆不能拆除，即無法達到被上訴人承租之目的，此觀訴
    外人統一超商嗣後亦同樣承租兩間店面可明，故被上訴人即
    委由專業技師單位進行鑑定分戶牆拆除後之安全性，因此所
    生之鑑定費用係承租系爭房屋之必要支出，非為確保所承租
    之房屋合於經營便利商店所支出之費用，是被上訴人請求上
    訴人及原審被告徐鏡川分別攤還鑑定費用各10,000元，洵屬
    有據。
三、證據：除援用第一審所提證據外，補提系爭99號、97號房屋
    周遭之地理位置圖影本1 份（本院卷第47頁）為證。
    理  由
一、被上訴人主張：其於92年9 月30日與上訴人及原審同案被告
    徐鏡川分別簽立系爭租賃預約，預定於93年3 月1 日承租上
    開2 人分別位於桃園縣龜山鄉○○○路99號、97號一樓全部
    之房屋，且預定於93年2 月15日前交屋，被上訴人復分別給
    付定金60,000元、135,000 元予上訴人、徐鏡川。惟徐鏡川
    在系爭麵攤搬遷後其已取得麵攤所在房屋之使用情況下，經
    被上訴人發函通知履約簽訂正式租賃契約，卻未獲上訴人與
    徐鏡川置理，其等並將上開房屋出租予訴外人統一超商。上
    訴人與徐鏡川之行為顯已違反系爭租賃預約第4 條、第5 條
    之約定，爰依該預約第6 條約定，上訴人與徐鏡川應分別返
    還被上訴人已付之定金，及定金3 倍之違約金，並賠償被上
    訴人因委請建築師鑑定該租賃標的安全結構所生費用各10,0
    00元。爰依兩造間之契約關係，請求上訴人、徐鏡川應分別
    給付被上訴人250,000 元、550,000 元，及分別自支付命令
    送達翌日起至清償日止按週年利率5 ％計算之利息，並願供
    擔保請求宣告假執行等語（原審就徐鏡川部分判決被上訴人
    勝訴，即判命徐鏡川應給付被上訴人55萬元及自93年11月4
    日起至清償日止按週年利率5 ％計算之利息部分，因徐鏡川
    並未上訴，業已判決確定）。
二、上訴人則以：兩造之系爭租賃預約已約定租期自93年3 月1
    日起共10年，雙方並約定於93年2 月15日前交屋，並應於交
    屋1 個月前簽訂正式租賃契約，故本件契約雖名為預約，但
    已就租賃標的、租金、起租日及租賃期間等為明確約定，自
    屬本約而非預約。則被上訴人自93年3 月1 日起即應按月給
    付租金20,000元予上訴人，但被上訴人迄未給付任何租金，
    且上訴人於93年2 月15日欲履行交屋義務時，被上訴人卻遲
    不受領，經上訴人於93年8 月6 日催告其於5 日內訂約，否
    則解除契約，被上訴人仍未於期限內履約，是雙方之租賃契
    約已合法終止。被上訴人自93年3 月1 日起至同年8 月15日
    上訴人終止租約為止，計欠租金140,000 元，是上訴人以定
    金60,000元抵銷後，被上訴人尚欠上訴人80,000元。上訴人
    就本件契約完全無可歸責事由，被上訴人卻主張依預約第6
    條請求定金3 倍即180,000 元之違約金，顯無理由等語，資
    為抗辯。
三、被上訴人主張：其於92年9 月30日與上訴人及原審同案被告
    徐鏡川分別簽立系爭租賃預約，預定於93年3 月1 日承租上
    開2 人之系爭99號、97號房屋，且預定於93年2 月15日前交
    屋，並約定若因上開房屋隔壁之系爭麵攤無法如期搬遷，則
    同意順延至93年12月31日前交屋，被上訴人已給付定金60,0
    00元予上訴人等情，為上訴人所不爭執，並有被上訴人於原
    審提出之系爭租賃預約、定金收據各2 份在卷可憑（見原審
    卷第7 至12頁），足認屬實。另查，被上訴人分別與上訴人
    、徐鏡川簽訂之租賃預約，除租金、保證金及定金之金額記
    載不同外，其餘內容均完全相同，又原位於文化七號95 巷2
    號、6 號之系爭麵攤，已於93年8 月間搬遷完畢，上訴人、
    徐鏡川嗣於93年9 月1 日分別將其等上開99號、97號房屋出
    租予訴外人統一超商，而上訴人之系爭99號房屋於92年9 月
    30日即兩造簽約時起迄事後出租予統一超商時止，均為空屋
    ，處於隨時可交屋、出租之狀態等情，同為兩造所不爭執，
    亦足信為真。
四、按契約有預約與本約之分，兩者異其性質及效力，預約權利
    人僅得請求對方履行訂立本約之義務，不得逕依預定之本約
    內容請求履行，又買賣預約，非不得就標的物及價金之範圍
    先為擬定，作為將來訂立本約之張本，但不能因此即認買賣
    本約業已成立，此有最高法院61年台上字第964 號判例可資
    參照。訂約當事人之一方，由他方受有定金時，推定其契約
    成立，民法第248 條定有明文，惟究為「本約」抑係「預約
    」，應依其情事解釋當事人之意思定之。查上訴人於原審時
    固曾辯稱：系爭租賃預約實屬「本約」，故被上訴人自原訂
    起租日93年3 月1 日起即應按月給付租金，合計被上訴人欠
    租14萬元，以之作為抵銷等語，惟觀諸兩造所簽訂之系爭租
    賃預約，不僅標題明示為「租賃『預定』契約書」，其內容
    又有「…其他租賃條件以雙方日後簽訂正式租賃契約之內容
    為準」、「…定金（契約筆誤為訂金）於雙方簽訂正式租賃
    契約時視為並抵作保證金」等語（見契約第2 條第4 項、第
    3 條），足見兩造於簽訂上開預定契約時，確有待將來再訂
    正式租賃契約之意思，是系爭租賃預約之性質上確屬「預約
    」，而非「本約」，且上訴人於本院審理時亦陳明：是要等
    簽立另一份本約後，才開始向被上訴人收租金等語（見本院
    95年2 月23日言詞辯論筆錄），更可資為佐證，是本件既為
    租賃預約，兩造僅得請求他方訂立本約，而不得請求履行本
    約之權利義務，故上訴人所為之前開辯解，不足採信，其抵
    銷之抗辯亦屬無據，先予敘明。
五、被上訴人另主張：上訴人違約不簽訂租賃本約，故應返還定
    金及依約賠付違約金，並賠償鑑定費10,000元等語，業經上
    訴人否認。經查：
  (一)系爭租賃預約第5 條約定：「甲方（上訴人）同意於93年2
    月15日前交屋，並在交屋1 個月前通知乙方（被上訴人）簽
    訂正式租賃契約，且同意正式契約起租日前兩個星期不計算
    租金交由乙方使用，但如甲方因故無法如期交屋簽約，乙方
    同意順延至93年12月31日前交屋（倘若因隔壁文化七路95巷
    2 號及6 號麵攤無法如期搬遷，導致不能出租給乙方使用，
    則乙方同意甲方收回標的物自用，並將定金無息歸還乙方」
    等語，可知於雙方簽訂租賃預約時，因尚有系爭麵攤未搬遷
    ，且將來能否搬遷亦不確定，而該麵攤之搬遷與否，為被上
    訴人是否承租上開房屋之重要因素，因此，雙方始就麵攤之
    搬遷設有最後期限即93年12月31日，並約定如屆時麵攤仍無
    法搬遷，則雙方回復原狀即可。
  (二)按解釋意思表示，應探求當事人之真意，不得拘泥於所用之
    辭句。民法第98條定有明文。而觀諸前開租賃預約第5 條所
    使用之文字，為：「甲方（上訴人）同意於93年2 月15日前
    『交屋』，並在『交屋』1 個月前通知乙方（被上訴人）『
    簽訂正式租賃契約』，…，但如甲方因故無法如期『交屋』
    『簽約』，乙方同意順延至93 年12 月31日前『交屋』」等
    語，可知「交屋」與「簽約」兩者乃分別獨立之兩項義務，
    亦即原約定上訴人應於93年2 月15日前交屋，並在交屋前1
    個月通知被上訴人簽訂租賃本約，但如因故無法如期交屋簽
    約，則被上訴人同意將交屋期限順延至93年12月31日前，至
    於簽訂本約之日期，則仍應按原預定之93年3 月1 日前履行
    簽約（即前兩星期不計算租金）。再本件上訴人之系爭99號
    房屋係空屋，隨時均可交屋，並無因故無法如期交屋之情形
    ，此為被上訴人所自承；被上訴人雖稱：上訴人與徐鏡川均
    負有使系爭麵攤搬遷之義務等語，惟經上訴人否認，辯稱：
    該租賃條件係被上訴人與徐鏡川間所約定，然因上訴人與被
    上訴人所簽契約係與徐鏡川所簽者相同之制式契約，所以其
    契約上仍有相同約定等語。經查，被上訴人分別與上訴人、
    徐鏡川簽訂之租賃預約，除租金、保證金及定金之金額記載
    不同外，其餘內容均完全相同等情，已如前述，且被上訴人
    於起訴狀即自陳：「原告…與被告等簽立租賃預定契約書，
    …，並約定以被告徐鏡川取得桃園縣龜山鄉○○○路95 巷2
    號及6 號房屋之使用為條件而承租該房屋」等語（見原審卷
    第35頁），足證被上訴人於主觀上係認定以徐鏡川取得系爭
    麵攤原址房屋之使用為承租先決要件，而此自屬徐鏡川應負
    之義務，核與上訴人無涉，是上訴人前開辯解，堪予採信，
    從而系爭麵攤遲未搬遷，亦無從歸責於上訴人。足見系爭租
    賃預約第5 條後段：「（倘若因隔壁文化七路95巷2 號及6
    號麵攤無法如期搬遷，導致不能出租給乙方使用，則乙方同
    意甲方收回標的物自用，並將定金無息歸還乙方）」之約定
    ，乃係針對徐鏡川之搬遷騰空房屋義務所為之約定，要與上
    訴人無涉。是被上訴人陳稱：因系爭麵攤遲未搬遷，致上訴
    人無法與被上訴人簽立本約一節，尚難採信。
  (三)如前所述，兩造所簽系爭租賃預約既屬「預約」，則兩造均
    有依上開預約之約定訂立本約之義務。按契約當事人之一方
    遲延給付者，他方當事人得定相當期限催告其履行，如於期
    限內不履行時，得解除其契約。民法第254 條定有明文。查
    上訴人於預定簽立本約之93年3 月1 日前，因見被上訴人遲
    未前來簽約，於93年3 月1 日前即打電話給被上訴人要求簽
    約，但被上訴人表示隔壁還沒搬遷，無法向上訴人承租，上
    訴人嗣於93年8 月6 日寄發存證信函予被上訴人，表示「請
    貴公司於函到5 日內履行承租義務，否則屆期視為雙方合意
    解除租賃預定契約書」等語，被上訴人已於同年8 月9 日收
    受上開信函，惟仍未於期限內與上訴人簽立本約等情，有上
    訴人提出存證信函影本1 份在卷可憑（見原審卷第50頁），
    並為被上訴人所不爭執，足信屬實。則依前開說明，被上訴
    人於原訂之簽約日，未與上訴人簽訂本約，且經定期催告後
    仍未履約，自應負遲延履約之責，從而上訴人以此主張解約
    ，並無不合，是應認系爭租賃預約至遲已於93年8 月14日解
    約。從而被上訴人以上訴人違反預約義務未與其簽訂本約，
    應負違約賠償責任，而請求180,000 元之違約金，要屬不可
    採。
  (四)按定金，除當事人另有訂定外，適用左列之規定：二契約因
    可歸責於付定金當事人之事由，致不能履行時，定金不得請
    求返還。民法第249 條第2 款定有明文。經查，系爭租賃預
    約並無關於被上訴人違約時定金應如何處理之相關約定，自
    應以上開民法規定為其準據。本件被上訴人既有遲延簽訂本
    約之可歸責事由，致預約不能履行，則其依法不得請求返還
    定金，是以被上訴人請求上訴人返還定金60,000元一節，亦
    屬無據。
  (五)至被上訴人另主張：其因擬承租上訴人之房屋，委請建築師
    鑑定該租賃標的物結構是否安全，因而支出費用20,000元，
    並請求上訴人負擔其中10,000元等語，固據其提出與所述相
    符之安全證明書2 份、請款報銷單1 份等影本為證，惟查，
    上開費用係被上訴人為確保其所承租之房屋合於經營便利商
    店所支出之費用，並非承租房屋之必要費用，且如前所述，
    本件租賃本約未簽訂非可歸責於上訴人，從而被上訴人此部
    分請求，自屬無據，不應准許。
六、綜上所述，被上訴人本於系爭租賃預約之法律關係，請求上
    訴人給付250,000 元（即定金60,000元，違約金180,000 元
    ，鑑定費10,000元），及自支付命令送達翌日即93年11月3
    日起至清償日止按週年利率5 ％計算之利息，為無理由，不
    應准許。其假執行之聲請亦失所附麗，應併予駁回。原審判
    命上訴人應給付被上訴人上開金額，並諭知依職權為假執行
    之宣告，自有未洽。上訴意旨指摘原判決不當，求予廢棄改
    判，為有理由。自應由本院就原判決不利於上訴人部分予以
    廢棄改判如主文第2 項所示。
七、本件事證已臻明確，兩造其餘攻擊、防禦方法及提出未經援
    用之證據，核與判決結果不生影響，爰不一一論述，附此敘
    明。
八、據上論結，本件上訴為有理由，依民事訴訟法第436 條之1
    第3 項、第450 條、第78條、判決如主文。
中    華    民    國    95    年    3     月    9     日
                  民事第三庭  審判長法  官  潘進柳
                                    法  官  張益銘
                                    法  官  周玉
上列正本證明與原本無異
不得上訴
中    華    民    國    95    年    3     月    9     日
                                    書記官  劉致芬


司法院資訊處製作；財團法人民間司法改革基金會備份。
